臺灣臺中地方法院刑事判決　
110年度金訴字第518號
公  訴  人  臺灣臺中地方檢察署檢察官
被      告  梁正昇


上列被告因詐欺等案件，檢察官提起公訴（110年度偵字第10655
號），本院合議庭裁定由受命法官獨任進行簡式審判程序，判決
如下：
    主    文
梁正昇三人以上共同犯詐欺取財罪，處有期徒刑壹年貳月，併科
罰金新臺幣壹萬元，罰金如易服勞役，以新臺幣壹仟元折算壹日
。
    犯罪事實
一、梁正昇因經濟狀況不佳，基於參與犯罪組織犯意（業經法院
    另案判決確定），於民國107年1月間透過蕭宏洋（業經法院
    另案判決確定）介紹，加入蕭宏洋、施冠宇（由檢察官另案
    通緝中）、真實姓名及年籍均不詳之通訊軟體微信暱稱「強
    哥」、「愛新覺羅」之成年人（下稱暱稱「強哥」、「愛新
    覺羅」）所屬由三人以上成員組成，以實施詐術為手段，所
    組成具有持續性、牟利性之有結構性詐欺集團（下稱本案詐
    欺集團），擔任依暱稱「強哥」指示提領詐欺贓款並轉交施
    冠宇即俗稱「車手」之工作，並以蘋果廠牌IPhone手機（序
    號000000000000000號，業經另案沒收完畢）與暱稱「強哥
    」或施冠宇聯繫提領、交付詐欺款項事宜，於加入本案詐欺
    集團犯罪組織存續期間，與施冠宇、暱稱「強哥」及其等所
    屬詐欺集團其他成員，共同基於意圖為自己不法所有之3人
    以上犯詐欺取財、掩飾隱匿詐欺所得去向之一般洗錢犯意聯
    絡，①推由本案詐欺集團其他成員，於107年1月17日上午9時
    許，撥打電話予黃玉霞，假冒為黃玉霞之友人高佳容，對黃
    玉霞佯稱：因需錢孔急欲借款云云，致使黃玉霞誤信為真，
    因而陷於錯誤，於同年月19日中午12時35分許，匯款新臺幣
    （下同）8萬元至袁蕎莉（業經另案判決確定）申設永豐商
    業銀行（下稱永豐銀行）帳號00000000000000號帳戶內；②
    再由梁正昇向施冠宇拿取上開永豐銀行帳戶提款卡（含密碼
    ）後，依照暱稱「強哥」指示，於同年月19日下午1時16分
    許至下午1時18分許，在雲林縣○○市○○路000號之全家便利超
    商斗六上海店內，操作自動櫃員機接續提領4筆2萬元（共計
    8萬元）得手後，將上開款項交付施冠宇轉交予詐欺集團其
    他成員，以此方式掩飾詐欺所得去向。梁正昇於參與本案詐
    欺集團犯罪組織期間，全部共計獲得報酬5萬元（含另案犯
    罪所得）。嗣黃玉霞察覺有異，報警處理，始循線查悉上情
    。
二、案經雲林縣政府警察局斗六分局報告臺灣桃園地方檢察署檢
    察官陳請臺灣高等檢察署檢察長核轉臺灣臺中地方檢察署檢
    察官偵查起訴。
    理    由
一、程序事項
　㈠本案被告梁正昇所犯為死刑、無期徒刑、最輕本刑為3 年以
    上有期徒刑以外之罪，其於準備程序就前揭被訴事實為有罪
    之陳述，經受命法官告知簡式審判程序之旨，並聽取其與公
    訴人之意見後，本院認無不得或不宜改依簡式審判程序進行
    之處，爰依刑事訴訟法第273條之1第1項、第284 條之1 規
    定，裁定本案由受命法官獨任進行簡式審判程序，合先敘明
    。
　㈡被告所犯參與犯罪組織罪部分業經臺灣高等法院臺中分院109
    年度金上訴字第392、394、395號判決確定，不在本案審理
    範圍，附此敘明。
二、上開犯罪事實，業經被告於警詢、偵訊及本院審理時，均坦
    承不諱（見警卷第3至13頁、第19081號偵卷第78至79頁、第
    2098號偵卷第41至44頁、本院卷第212、213、222頁），核
    與被害人黃玉霞於警詢中陳述情節相符（見警卷第21至25頁
    ），並有黃玉霞匯款執據1紙、袁蕎莉申設永豐銀行帳戶之
    帳戶個資檢視及交易明細1份、監視錄影翻拍照片2、扣案行
    動電話採證照片8張在卷可參（見警卷第27、75、77、95頁
    、本院卷第88至91頁），足認被告之自白與上開事證相符，
    堪以採信。本案事證明確，被告犯行堪以認定，應依法論科
    。
三、論罪科刑
  ㈠按洗錢防制法第15條之特殊洗錢罪，係在無法證明前置犯罪
    之特定不法所得，而未能依洗錢防制法第14條之一般洗錢罪
    論處時，始予適用。倘能證明人頭帳戶內之資金係前置之特
    定犯罪所得，即應逕以一般洗錢罪論處，自無適用特殊洗錢
    罪之餘地。例如詐欺集團向被害人施用詐術後，為隱匿其詐
    欺所得財物之去向，而令被害人將其款項轉入該集團所持有
    、使用之人頭帳戶，並由該集團所屬之車手前往提領詐欺所
    得款項得逞，檢察官如能證明該帳戶內之資金係本案詐欺之
    特定犯罪所得，即已該當於洗錢防制法第14條第1 項之一般
    洗錢罪；至若無法將人頭帳戶內可疑資金與本案詐欺犯罪聯
    結，而不該當第2 條洗錢行為之要件，當無從依洗錢防制法
    第14條第1 項之一般洗錢罪論處，僅能論以洗錢防制法第15
    條第1 項之特殊洗錢罪（最高法院108 年度台上字第1744號
    判決要旨參照）。過去實務認為，行為人對犯特定犯罪所得
    之財物或利益作直接使用或消費之處分行為，或僅將自己犯
    罪所得財物交予其他共同正犯，祇屬犯罪後處分贓物之行為
    ，非本條例所規範之洗錢行為，惟依新法規定，倘行為人意
    圖掩飾或隱匿特定犯罪所得來源，而將特定犯罪所得直接消
    費處分，甚或交予其他共同正犯予以隱匿，或由共同正犯以
    虛假交易外觀掩飾不法金流移動，即難認僅單純犯罪後處分
    贓物之行為，應仍構成新法第2 條第1 或2 款之洗錢行為（
    最高法院108年度台上字第3086號判決意旨參照）。經查，
    本案詐欺犯行之參與人員除負責提領詐欺贓款並轉交上手之
    被告外，依卷證資料顯示至少尚有另案被告施冠宇、以電話
    施行詐術之詐欺集團不詳成員、指揮取款暱稱「強哥」等成
    員，足見本案共犯確有3人以上，且為被告所明知，是被告
    行為已該當刑法第339條之4第1項第2款之要件甚明。而該條
    項為法定刑1年以上7年以下有期徒刑之罪，屬洗錢防制法第
    3條第1款所規定之特定犯罪。本案詐欺集團成員使用人頭帳
    戶供如被害人黃玉霞匯款，並由被告前往提領後，將款項交
    付另案被告施冠宇轉交與詐欺集團上手，且被告亦明知上開
    情節而為本案犯行，所為顯係掩飾、隱匿詐欺所得之去向，
    且有掩飾犯罪所得去向之故意，揆諸前揭說明，要與洗錢防
    制法第14條第1項之要件相合。
  ㈡核被告所為，係犯刑法第339條之4第1項第2款之3人以上共同
    犯詐欺取財罪、洗錢防制法第14條第1項之一般洗錢罪。
  ㈢被告於上開時地，接續多次提領如被害人黃玉霞所匯款項，
    其一般洗錢犯行，係犯罪目的同一，侵害同一法益，各行為
    之獨立性極為薄弱，依一般社會健全觀念，在時間差距上，
    難以強行分開，在刑法評價上，以視為數個舉動之接續施行
    ，合為包括之一行為予以評價，較為合理，應論以接續犯之
    一罪。
  ㈣被告與另案被告施冠宇、暱稱「強哥」及本案詐欺集團其他
    真實姓名年籍不詳成員間，就所犯上開加重詐欺及一般洗錢
    犯行，具有犯意聯絡與行為分擔，並分工合作、互相利用他
    人行為以達犯罪目的及行為分擔，為共同正犯。
  ㈤被告係以一行為觸犯3人以上共同詐欺取財罪及一般洗錢罪，
    為想像競合犯，依刑法第55條規定，從一重之刑法第339條
    之4第1項第2款之3人以上共同詐欺取財罪處斷。
  ㈥按洗錢防制法第16條第2項規定：犯前2條之罪，在偵查或審
    判中自白者，減輕其刑。又按想像競合犯之處斷刑，本質上
    係「刑之合併」。其所謂從一重處斷，乃將想像競合犯組成
    之評價上數罪，合併為科刑一罪，其所對應之刑罰，亦合併
    其評價上數罪之數法定刑，而為一個處斷刑。易言之，想像
    競合犯侵害數法益者皆成立犯罪，論罪時必須輕、重罪併舉
    論述，同時宣告所犯各罪名，包括各罪有無加重、減免其刑
    之情形，亦應說明論列，量刑時併衡酌輕罪部分量刑事由，
    評價始為充足，然後依刑法第55條前段規定「從一重處斷」
    ，非謂對於其餘各罪可置而不論。因此，法院決定處斷刑時
    ，雖以其中最重罪名之法定刑，做為裁量之準據，惟於裁量
    其輕重時，仍應將輕罪合併評價在內（最高法院109年度台
    上字第4405、4408號判決要旨參照）。查被告就本案犯罪事
    實關於一般洗錢犯行部分，於偵查及本院審理中均坦承不諱
    ，是就所犯一般洗錢罪部分，依洗錢防制法第16條第2項規
    定原應減輕其刑；雖依照前揭罪數說明，被告就本案犯行係
    從一重論處3 人以上共同犯加重詐欺取財罪，然就被告此部
    分想像競合輕罪得減刑部分，本院於依照刑法第57條量刑時
    ，將併予審酌。
  ㈦爰以行為人之責任為基礎，審酌被告年紀尚輕，因經濟狀況
    不佳，為賺取金錢，無視政府宣誓掃蕩詐騙取財犯罪之決心
    ，加入本案詐欺集團，並因此獲得報酬，其所為破壞社會人
    際彼此間之互信基礎，並使被害人黃玉霞財產損失難以追償
    ，犯罪所生損害非輕，另考量其僅擔任詐欺取財集團之車手
    ，負責依指示提領詐欺贓款轉交詐欺集團其他成員之角色等
    參與犯罪情節，尚非屬該詐欺集團或參與洗錢犯行核心份子
    ，僅屬被動聽命行事角色；參以被告坦承犯行之犯後態度，
    未與被害人黃玉霞達成和解之情形，兼衡被告智識程度及生
    活狀況等（詳如本院卷第222頁所示）一切情狀，量處如主
    文所示之刑，並就罰金刑部分，諭知易服勞役之折算標準。
四、沒收
　㈠被告用以與另案被告施冠宇、暱稱「強哥」聯繫本案提款、
    交款事宜之蘋果廠牌IPhone手機（序號000000000000000號
    ），業經另案沒收完畢，有臺灣桃園地方檢察署檢察官扣押
    （沒收）處分命令1份在卷可稽（見本院卷第42頁），爰不
    另宣告沒收。
　㈡被告於本院審理時供稱：其參與本案詐欺集團期間實際獲得5
    萬元報酬，但已於另案沒收完畢等語（見本院卷第213頁）
    ，查被告因犯其他加重詐欺案件，經臺灣高等法院臺中分院
    109年度金上訴字第392、394、395號判決判處罪刑，並宣告
    沒收前述報酬5萬元，且追徵其價額，有該案判決書影本1 
    份（見第2098號偵卷第48至65頁）附卷可憑，為免日後發生
    重複沒收之情形，爰不於本案宣告沒收該5萬元之犯罪所得
    。
　㈢又洗錢防制法第18條第1項固規定「犯第14條之罪，其所移轉
    、變更、掩飾、隱匿、收受、取得、持有、使用之財物或財
    產上利益，沒收之；犯第15條之罪，其所收受、持有、使用
    之財物或財產上利益，亦同」，此一規定採取義務沒收主義
    ，只要合於前述規定，法院即應為相關沒收之諭知，然該洗
    錢行為之標的是否限於行為人所有者始得宣告沒收，法無明
    文，實務上一向認為倘法條並未規定「不問屬於犯罪行為人
    與否均沒收」時，自仍以屬於被告所有者為限，始應予沒收
    。暨參諸最高法院100 年度台上字第5026號判決「毒品危害
    防制條例第19條第1項關於沒收之規定，固採義務沒收主義
    ，凡犯同條例第4條至第9條、第12條、第13條或第14條第1
    項、第2項之罪者，其供犯罪所用或因犯罪所得之財物，均
    應諭知沒收。但該法條並未規定「不問屬於犯罪行為人與否
    」，均沒收之，自仍以屬於被告所有者為限，始應予以沒收
    」之意旨，本院認在洗錢防制法並未規定「不問屬於犯罪行
    為人與否」之情形下，自宜從有利於被告之認定。從而，被
    告既已將所提現金層層轉交予詐欺集團上游成員，業據被告
    於本院審理時供明在卷（見本院卷第213頁），並非被告所
    有，亦非在其實際掌控中，自無庸依洗錢防制法第18條第1
    項前段規定沒收。
據上論斷，應依刑事訴訟法第273條之1第1項、第299條第1項前
段，洗錢防制法第14條第1項、第16條第2項，刑法第11條前段、
第28條、第339條之4第1項第2款、第55條、第42條第3項，刑法
施行法第1條之1第1項，判決如主文。　　
本案經檢察官何采蓉提起公訴，檢察官林卓儀到庭執行職務。
中　　華　　民　　國　　111 　年　　1 　　月　　19　　日
                  刑事第五庭    法　官  李怡真
以上正本證明與原本無異。
如不服本判決應於收受送達後20日內向本院提出上訴書狀，並應
敘述具體理由；其未敘述上訴之理由者，應於上訴期間屆滿後20
日內向本院補提理由書（均須按他造當事人之人數附繕本）「切
勿逕送上級法院」。
告訴人或被害人如不服判決，應備理由具狀向檢察官請求上訴，
上訴期間之計算，以檢察官收受判決正本之日起算。
　　　　                        書記官  林怡君
中　　華　　民　　國　　111 　年　　1 　　月　　20　　日
附錄本案論罪科刑法條全文：
洗錢防制法第14條
有第二條各款所列洗錢行為者，處7年以下有期徒刑，併科新臺
幣5百萬元以下罰金。
前項之未遂犯罰之。
前二項情形，不得科以超過其特定犯罪所定最重本刑之刑。

中華民國刑法第339條之4
犯第339條詐欺罪而有下列情形之一者，處1年以上7年以下有期
徒刑，得併科1百萬元以下罰金：
一、冒用政府機關或公務員名義犯之。
二、三人以上共同犯之。
三、以廣播電視、電子通訊、網際網路或其他媒體等傳播工具，
    對公眾散布而犯之。
前項之未遂犯罰之。